台灣屏東地方法院民事判決　95年度建字第8號
　　原　　　告　信麒企業股份有限公司
　　法定代理人　丙○○
　　訴訟代理人　張永昌律師
　　複 代理 人　己○○
　　被　　　告　鼎台營造股份有限公司
　　法定代理人　乙○○
　　訴訟代理人　戊○
　　　　　　　　甲○○
上列當事人間請求給付工程款事件，經本院於民國96年9 月20日
言詞辯論終結，判決如下：
    主      文
原告之訴及假執行之聲請均駁回。
訴訟費用由原告負擔。
    事實及理由
一、按訴狀送達後，原告不得將原訴變更或追加他訴，但請求之
    基礎事實同一者，或不甚礙被告之防禦及訴訟之終結者，不
    在此限，民事訴訟法第255 條第1 項第2 款、第7 款分別定
    有明文。查原告於起訴時，其就中庭模板租金與五金費用之
    請求權基礎原為契約上之請求權，嗣於民國96年9 月17日言
    詞辯論時當庭變更為基於契約上之請求權或不當得利之請求
    權（兩者為客觀之選擇合併關係，見卷三第317 頁）。其上
    開訴之變更，請求之基礎事實，均係基於兩造間系爭工程關
    於中庭模板部分而生之爭執，爭點有其共同性，且訴訟及證
    據資料有同一性，基礎事實應屬同一，於被告之防禦及訴訟
    之終結亦無妨礙，依前揭規定，應予准許。
二、原告起訴主張：原告與被告於90年11月13日簽訂長庚護專嘉
    義綜合教學大樓新建工程模板工程（下稱系爭工程）契約，
    由原告承作模板工程部分，結算總價按照實作實算計算之，
    依契約第4 條第2 款規定：「全部工程完成，經業主正式驗
    收合格後付清尾款。」原告已依約完成模板工程，且已經業
    主驗收合格，而系爭工程總工程款為新台幣（下同）35,124
    ,785 元 ，放樣工程款為695,296 元，PVC 止水帶安裝款為
    為25,000元，免拆鋼網款為15,660元，雜項款為311,150 元
    ，劣質（追加工程）款為44,100元及13,818元，5 米以上挑
    高支撐施工排架費用（追加）款為1,095,265 元，中庭模板
    租金款為471,835 元，中庭模板五金費用款為83,265元，組
    工模板租金款為2,063,460 元，組工模板五金費用款為364,
    140 元，工程發票稅金款為1,749,055 元，放樣發票稅金款
    為30,250元，PVC 止水帶安裝發票稅金款為1,250 元，免拆
    鋼網發票稅金款為783 元，雜項發票稅金款為15,558元，劣
    質發票稅金款為2,205 元，5 米以上挑高支撐發票稅金款為
    17,451元，環保清潔費款為22,811元，爭議扣款補回款為55
    5,308 元，點工不足金額10/16-10/31 款為52,700元，點工
    不足金額11/01-11/1 5款為37,266元，點工不足金額11/16-
    11/30 款為62,255元；扣除原告已領工程款：32,697,927元
    、已領發票稅金：1,634,896 元、預支款：1,150,675 元、
    借支款：1,500,000 元，被告尚積欠原告5,903,592 元（僅
    聲明請求5,871,168 元，見卷二第112 頁）。爰依承攬及兩
    造契約、不當得利等法律關係訴請被告給付上開款項等語，
    並聲明：(一)被告應給付原告5,871,168 元，及自起訴狀繕本
    送達翌日起至清償日止，按年息百分之5 計算之利息。(二)願
    供擔保請准宣告假執行。
三、被告則以：
（一）系爭工程原告施作至91年9 月間，因無法支付工錢予所雇
      之工人，影響整體工程進度，故原告向被告請求計價工程
      款，被告僅核付至91年9 月15日之第18期估驗計價款止，
      自91年9 月16日起未完成之工作皆由被告代行雇工並代為
      支付工程款。原告對所施作之工作若發生缺失，本應盡責
      改善，但原告並未盡責處理，改善之工作仍由被告代為雇
      工處理，所發生之費用亦由被告代為支出，故原告事實上
      並未依合約之規定完成全部工作。被告在系爭工程驗收後
      ，有對原告前所施作完成之部分予以結算，當時結算結果
      ，原告尚積欠被告1,347,010 元。系爭工程已於93年5 月
      7 日由訴外人長庚護專（現長庚技術學院）驗收合格。
（二）系爭工程原告所承攬之施工範圍係C 、D 、E 、F 4 棟建
      築及相關附屬工程，系爭工程契約第2 條已有載工程範圍
      ：以甲方（即被告）提供之圖說及估價單所示之範圍為準
      。依被告通知原告之函文：「自90.12.6至今日（即90.12
      .17） 出工人數，未臻理想，整體工程嚴重落後，請立即
      改善並增派人力鑽趕，否則依合約規定辦理之。」被告90
      .12.20日再度通知原告：「嘉義長庚護專模板工程嚴重落
      後，延誤後續工程。... 請於接文後2 天內提出後續趕工
      對策... 否則... 損失將由貴公司負責。」91.10.08通知
      原告：「本工程C 棟地下室（鋼構區）之模板拆除清理進
      度已延誤3 個月餘，敬請貴公司增派人手... 以利後續工
      程順利進行... 屆時若無法完成，本公司將依合約規定，
      逕行僱工處理，其一切費用概由貴公司負責。」當上開被
      告屢次函催原告應儘速趕工無法奏效時，被告所屬專案經
      理陳天經立即向被告簽報：「三、本日（10/11） 信麒公
      司所屬工人全部停工，齊至工務所抗爭要求給付工資，雖
      經說明與本公司無關，經協調，承諾自10/13 以後施作中
      庭及化糞池，結構等由公司直接支付工資，始結束抗爭。
      由於信麒公司已無能力支付積欠工資... 。」等。故被告
      已通知若原告無力完成，將依雙方所訂契約第13條第3 款
      規定：「倘乙方之工作未能配合甲方之要求，甲方得代為
      僱工清理或執行，其由甲方代為僱工清理或執行之工資，
      按實支金額於該期工程款內扣回外，乙方並應給付同金額
      之違約金，於該工程款內扣回，乙方不得異議。」辦理。
      而自91年10月11日起已無原告所聘雇之工人在系爭工程工
      作，自此時起皆由被告自行僱工（即點工）在現場施作，
      被告自該時點起皆是付款給信孝企業有限公司（下稱信孝
      公司）。而被告所給付代支工資款，除信孝公司外，尚有
      打石工資、修改費用、整理模具等費用，這些後續工作全
      都是原告應完成之合約內工作。
（三）原告所主張之「雜項款」311,150 元，然契約並無此項目
      ，故被告無從得知從何而來？所云為何？又原告稱「劣質
      部份施作工程－追加工程」款44,100元及13,818元，被告
      亦無從得知原告所指為何？追加項目僅有「5M以上超高支
      撐」1 式計8,710.8 ㎡，共261,324 元，及「施工排架費
      用（雙層）」1 式共87,696元，合計349,020 元，與原告
      所稱「5M以上挑高支撐」之數量7,823.32㎡稱，金額1,09
      5,265 元相差甚鉅，被告不知原告所計算之數據基礎從何
      而來？故均難謂有理，應予駁回。至所謂「中庭模板租金
      」款：471,835 元、「中庭模板五金費用」款：83,265元
      ，此係因原告自91.10.11停工，被告不得已才將該部分工
      作自行僱工（即點工）施作，而上開費用係被告自91年10
      月11日全部停工後，由被告自行雇工施作時，被告應原告
      要求給付模板材料使用費，然被告鑒於原告已無法履約至
      完成，所代墊之各款項原告並無立即償還之表示，且系爭
      工程尚未完工，故將上開模板材料使用費保留至系爭工程
      結束後再一併結算。且原告所稱點工及組工，共有2,023
      工，從原告自行將系爭契約模板組立（連工帶料）之單價
      每㎡（平方米）245 元拆分為模板材料85元/ ㎡、五金費
      用15元/ ㎡及工資145 元/ ㎡來看，若原告自稱渠所承作
      系爭契約都已施作完工，而點工僅是應被告之請求施作，
      非屬系爭契約內之工作，即中庭、化糞池、水溝等，姑且
      不論上開工作是否屬系爭契約內應完成之工作，上開中庭
      等部分工作，依被告所述，數量合計不過5,551 ㎡，假設
      均由原告依合約單價施作，工資總計不過5,551 ㎡145
      元/ ㎡＝804,859 元，而點工工資每日實際支付2,000 元
      ，意即上開中庭等工作，原告僅需804,859 元2,000 元
      / 工＝403 工就可完成，而原告稱點工共有2,023 工，兩
      項出工數相差1,620 工（2,023 －403=1,620 工），足證
      當是被告代為僱工施作系爭契約中主體未完成及收尾（含
      拆模、整理及修補）之工作。
（四）至原告主張「爭議扣款補回款」：555,205 元、「點工不
      足金額」10/16 －10/31 ：52,700元、11/01 －11/15 ：
      37,266元、11/16 －11/30 ：62,255元，被告均予否認。
      又原告係向被告支領工程款36,331,030元，而非原告所稱
      之32,697,927元。又依契約及施工圖說，原告之模板施作
      總數量為208,835 ㎡，被告在工程進行時係將所有模板工
      作分為兩部分，即欣義工程有限公司（下稱欣義公司）施
      作A 、B 棟，計49,285㎡，約佔23.6% ，原告施作C 、D
      、E 、F 棟，計159,550 ㎡，約佔76.4% 。2 家模板承作
      數量合計為219,194 ㎡，尚多於被告承攬長庚護專合約所
      訂之模板數量208,835 ㎡，而模板工程至全部工程完工時
      ，被告也從未再找第3 家模板分包商，顯見原告模板工程
      之施作範圍涵蓋中庭、化糞池及水溝部分。原告停工後，
      由被告代為監督付款之各筆款項之累計總金額，在每次各
      期請款計價，被告會計作業登帳時，代墊之款項先以工程
      保留款沖抵，直至代墊款已超過保留款時，方登錄於透支
      款項。被告代原告點工所支付之款項為2,175,655 元（詳
      細金額參照答辯4 狀附件1 、2 、3 表格所示，部分項目
      被告已於96年9 月17日言詞辯論時當庭撤回，不主張抵銷
      ），爰主張抵銷上開金額與同額之違約金，但若代墊之金
      額抵銷原告有理由部分之金額已經足夠，即不以違約金主
      張抵銷等語資為抗辯。並聲明：(一)原告之訴駁回。(二)如受
      不利之判決，願供擔保請准宣告免為假執行。
四、原告主張其與被告於90年11月13日簽訂系爭工程契約，由其
    承作模板工程部分，結算總價按照實作實算計算之，系爭工
    程之PVC 止水帶安裝款為25,000元、免拆鋼網款為15,660元
    、放樣發票稅金款為30,250元、PVC 止水帶安裝發票稅金款
    為1,250 元、免拆鋼網發票稅金款為783 元、環保清潔費款
    為22,811元、已領發票稅金為1,634,896 元、預支款為1,15
    0,675 元及借支款為1,500,000 元等事實，業據提出工程合
    約、估驗計價單、統一發票、收據、存摺明細紀錄、轉帳傳
    票等文件為證（見卷一第4 、30、31、92至100 、105 至12
    5 、141 至229 頁），且為被告所不爭執（見卷一第454 、
    455 頁、卷二第109 、114 頁、卷三第319 頁），堪信為真
    實。至原告主張系爭工程總工程款為35,124,785元，放樣工
    程款為695,296 元，雜項款為311,150 元，劣質（追加工程
    ）款為44,100元及13,818元，5 米以上挑高支撐施工排架費
    用（追加）款為1,095,265 元，中庭模板租金款為471,835
    元，中庭模板五金費用款為83,265元，組工模板租金款為2,
    063,460 元，組工模板五金費用款為364,140 元，工程發票
    稅金款為1,749,055 元，雜項發票稅金款為15,558元，劣質
    發票稅金款為2, 205元，5 米以上挑高支撐發票稅金款為17
    ,451 元 ，爭議扣款補回款為555,308 元，點工不足金額10
    /16-10/31 款為52,700元，點工不足金額11/01-11/15 款為
    37,266元，點工不足金額11/16-11/30 款為62,255元，及原
    告已領工程款為32,697,927元，被告尚積欠原告5,903,592
    元等事實，則為被告所否認，並以前詞置辯。而被告主張原
    告並未依合約之規定完成全部工作，原告主體工程未完成及
    收尾（含打石、拆模、整理及清運）等工作，係由被告代為
    僱工施作，並支付2,175,655 元，及原告模板工程之施作範
    圍涵蓋中庭、化糞池及水溝部分等情，則為原告所否認。經
    本院與兩造協議簡化爭點後，所整理之爭點為：(一)系爭工程
    契約之承攬範圍為C 、D 、E 、F 區，有無包含中庭、水溝
    、化糞池在內？(二)兩造有無協議系爭工程自91年10月13日起
    至完成，所做點工之工資由被告負責發放（中庭、化糞池、
    水溝模板材料租金由工地監督發放工資）？(三)原告請求給付
    工程款及不當得利損害賠償，有無理由？若有，金額為多少
    ？(四)被告主張抵銷依系爭工程契約第13條第3 款代為雇工清
    理、執行原告未能配合被告要求之工作，所花費之工資，與
    同額之違約金有無理由？若有，可抵銷之金額為多少？茲分
    別析論如下：
（一）依兩造合約附件之詳細表所載（見卷一第9 頁），原告之
      承攬範圍為C 、D 、E 、F 共4 區，且依證人即被告當時
      之工地主任丁○○於本院結證：週邊樑並非附屬在主體建
      物，而是中庭的部分，契約並沒有明白約定此部分是否屬
      於C 、D 、E 、F 之範圍內等語，並當庭以藍色原子筆在
      施工平面圖上（見卷一第337 頁）標示出中庭位置，及裡
      面之週邊樑、地樑、殘障坡道、樓梯、水溝、化糞池等位
      置，而此亦經證人盧中義證述無誤（均見卷二第110 頁）
      。顯見C 、D 、E 、F 區並未包含中庭（含週邊樑、地樑
      、殘障坡道、樓梯等）、水溝及化糞池在內。故中庭、水
      溝及化糞池部分之模板工程，如被告欲請原告施作，需另
      行協議，因非在原合約之施作範圍內。
（二）依卷附由證人丁○○書寫之文書所示（見卷一第42頁），
      證人丁○○固書寫：系爭模版工程，自91年10月13日以後
      至完成，所做點工之工資由被告負責發放（中庭、化糞池
      、水溝模板材料租金由工地監督發放工資）等語，然該文
      書上僅有證人丁○○之簽名與被告之工地章印，並無原告
      公司之簽章；且依證人丁○○所述：當初原告無法維持下
      去，沒有發工錢給工人，我就跟現場的工人協調請他們繼
      續做下去，用點工的方式發給他們工錢。這個文件是我對
      現場工人的保證，要用點工的方式付工資，是付中庭工程
      的工資，工人都是信孝的員工等語（見卷二第113 頁），
      而此亦為被告所自認（見卷一第453 頁）。是上開文書充
      其量僅能認係被告與信孝公司或其員工間有所協議，尚難
      認兩造就上開文書內容有所協議。
（三）原告請求給付工程款及不當得利損害賠償，有無理由？若
      有，金額為多少？分述如下：
    1.總工程款35,124,785元部分：被告抗辯之總工程款（即普
      通模板與清水模板合計之模板面積計算之款項）為35,336
      ,350 元 （24,786,650元＋10,549,700元，見卷一第251
      頁之對照表，下稱對照表），較原告主張之金額多出211,
      565 元，堪認被告係自認原告主張之此部分金額，故可資
      採信。
    2.放樣工程款695,296 元部分：系爭工程於91年3 月31日止
      即第9 期時已全數放樣完畢，之後並未繼續放樣，有第9
      期至第40期之估驗計價單各1 份附卷可稽（見卷二第23至
      54頁）；而原告自承其於每期領款後會向被告現場之工程
      人員索取1 份計價單，以瞭解計價情形等語（見卷二第10
      4 頁）。徵之原告當時對已完成之放樣面積並無異議，原
      告復自陳在18期前施作之部分，都是跟證人丁○○確認範
      圍等情（見卷一第290 頁），而證人丁○○則證述：計價
      單上的放樣面積是我底下負責的工程人員，依照半個月一
      期的施工進度，以他們實際施工的進度估算的，是以施工
      圖上面的尺寸計算，施工圖上面有長、寬，是用計算機計
      算的，假如原告計算的數量有差異，應該當場就要反應，
      沒有反應就表示他們當場有承認等語（見卷二第105 頁）
      。顯見原告當時應已同意被告計算之放樣面積；況原告起
      訴狀證物22後附之明細表中（見卷一第139 頁），所主張
      之放樣面積亦與被告抗辯之面積相同（均為24,200㎡），
      且原告並未提出其主張放樣面積為27,811.83 ㎡之計算方
      式與依據供本院審酌，故尚難憑採。綜上，系爭工程之放
      樣面積應為24,200㎡，故此部分之工程款應為605,000 元
      （24,200㎡25元），原告主張之金額超過605,000 元部
      分，不足採信。
    3.雜項款311,150 元部分：此有原告提出之計算書1 份可佐
      （見卷一第33頁），且證人丁○○亦於本院言詞辯論時結
      證：該計算書上藍筆所畫線部分是我寫的，當時有請工程
      人員去測量，原告也有跟我們報這些面積等語（見卷二第
      105 頁），故被告空言抗辯原告未施作雜項部分云云（見
      卷一第365 頁），委無足採，是原告主張此部分款項311,
      150 元（1,270 ㎡245 元），應堪採信。
    4.劣質工程款44,100元及13,818元部分：亦有原告提出之計
      算書2 份及計價單1 份可證（見卷一第33至35頁），而被
      告所提出之第13期估驗計價單上，清水模板組立部分，亦
      有完成180 ㎡，金額為44,100元之記載（見卷二第27頁）
      ，核與原告提出之上開計價單之記載相同；又證人丁○○
      亦結稱卷一第33頁計算書上之56.4245 ＝13,818等字為
      其所書寫等語（見卷二第105 頁）。況原告於96年3 月15
      日言詞辯論時所述：劣質部分是指地基的土是爛泥巴，還
      要灌劣質的土，讓地基穩固一點，所以我們也要再用模板
      圍起來等語（見卷二第106 頁），被告對此節亦不爭執。
      故堪信原告此部分劣質工程款44,100元及13,818元之主張
      為可採。
    5.5 米以上挑高支撐施工排架費用1,095,265 元部分：依被
      告提出之簽呈內容所示（見卷一第311 頁），被告之前已
      同意補貼原告挑高組模之鋼管排架費用合計711,060 元，
      並於該次簽呈同意再補貼原告402,402 元之工資。而被告
      於言詞辯論時亦自認：工地也有簽呈補貼費用給原告，這
      些都是原告所謂5 米以上挑高之費用，補貼都有告知原告
      ，他們也同意補貼等語（見卷三第330 頁）。是堪認兩造
      有依契約第6 條之約定，協議由被告追加給付原告新增工
      程項目即5 米以上挑高支柱之費用共1,113,462 元（711,
      060 元＋402,402 元），故原告主張被告應給付其1,095,
      265 元，自屬有理。且被告於95年8 月31日之答辯（三）
      狀中亦自認「5M以上超高支撐」及「施工排架費用（雙層
      ）」為追加項目等語（見卷一第316 頁第16至18行），故
      被告嗣後抗辯5 米以上挑高費用僅係補貼性質而非追加云
      云（見卷三第330 頁），顯不足採。
    6.中庭模板租金款471,835 元及中庭模板五金費用款83,265
      元部分：被告自認有使用原告留在工地現場之模板，自行
      點工施作中庭部分之模板工程（見卷一第366 頁），核與
      證人丁○○證述之內容相符（見卷二第113 頁），而中庭
      、水溝及化糞池部分之模板工程，並非合約中原告應施作
      之範圍，已如前述，故被告使用原告之模板施作中庭之模
      板工程，自屬無法律上之原因受有利益，致原告受損害，
      應負不當得利之損害賠償責任。而被告自認其所謂之模板
      租金補貼實際上並未支付原告，係在23期計價單中跟透支
      款沖抵掉了等語（見卷二第111 頁），是本院在計算結算
      金額時，仍應將被告此部分之損害賠償額計入。按「無法
      律上之原因而受利益，致他人受損害者，應返還其利益。
      雖有法律上之原因，而其後已不存在者，亦同。」、「不
      當得利之受領人，除返還其所受之利益外，如本於該利益
      更有所取得者，並應返還。但依其利益之性質或其他情形
      不能返還者，應償還其價額。」民法第179 條、第181 條
      分別定有明文。本件被告使用原告之模板，依其利益之性
      質，不能返還，故僅能償還其價額。本院斟酌系爭工程契
      約約定之模板費用為245 元/ ㎡（連工帶料），其中模板
      費用為85元/ ㎡，模板五金費用為15元/ ㎡，此為兩造所
      不爭執（見卷三第317 頁），堪以採信；而衡以常情，使
      用模板必會使用模板上之鐵釘、螺絲及鐵絲等五金，且系
      爭工程第1 至18期，原告之模板均有使用五金，此由模板
      費用245 元/ ㎡，有包含15元/ ㎡之五金費用可明，故原
      告主張被告使用其模板施作中庭工程，應償還其五金費用
      ，應屬有據。又中庭之模板面積為5,551 ㎡，有原告提出
      之計算表1 份為證（見卷一第40頁），且為被告所自認（
      見卷二第111 頁），故被告應償還原告之價額，得以系爭
      契約約定之模板費用做標準計算，是原告請求被告償還其
      中庭模板費用471,835 元（5,551 ㎡85元）及中庭模板
      五金費用83,265元（5,551 ㎡15元），均有理由。況退
      一步言，如認兩造契約約定之工程範圍有包含中庭部分，
      但因中庭部分5,551 ㎡之面積並未計入被告估算之普通及
      清水模板面積各101,170 ㎡及43,060㎡內，此為被告所自
      認（見卷二第110 、111 頁），而因系爭工程結算總價係
      採實作實算之故，被告雖係自行點工施作中庭之模板工程
      ，然其既有使用原告之模板，亦應計算其模板費用（不含
      工資145 元/ ㎡在內），而該費用亦係：中庭模板費用47
      1,835 元（5,551 ㎡85元）及中庭模板五金費用83,265
      元（5,551 ㎡15元）。
    7.組工模板租金款2,063,460 元及組工模板五金費用款364,
      140 元部分：原告此部分固提出證物10之資料為證（見卷
      一第42至69頁）；然查，第46、48、50頁之發票，其上所
      載之工數合計僅316 工，且日期均在第18期工程完成即91
      年9 月15日以前，而該部分之工程款應已計價在前述第1.
      之總工程款35,124,785元之內，不得再重複計價。又縱未
      包含在上開總工程款內，及卷一第52、54、56、58、60、
      62、64、66、68頁之發票，固可證明信孝公司有指派工人
      施作發票上所載之工數，惟依證人丁○○證稱：原告主張
      之2,023 工應係其施作C 、D 、E 、F 區未做好之工作，
      包含窗台、樓梯、欄杆及整理模板等語（見卷二第112 頁
      ），及證人即當時原告公司之模板工盧中義結證：原告主
      張之2,023 工，是做化糞池及中庭的工作，還有一些是原
      告沒有做好的部分，還有A 、B 區其他廠商沒有做好的部
      分等語（見卷二第112 頁），可知縱使有原告主張之2,02
      3 工，但其中一部分係施作中庭與化糞池之工作，而中庭
      與化糞池之模板面積，依被告自行計算，合計為5,808 ㎡
      （見卷一第311 頁），而被告自認之中庭模板面積為5,55
      1 ㎡，觀之卷一第311 頁簽呈所示，水溝之模板面積為2,
      640 ㎡，係被告另案發包，故堪認上開原告所主張、被告
      所自認之模板面積5,551 ㎡，應同時包含中庭與化糞池之
      模板面積，而為訴訟上之爭點協議才是，否則如解釋成僅
      為中庭模板面積，因中庭模板面積只有4,021 ㎡，與5,55
      1 ㎡相差未免過多，而難成理。而原告已於前述6.請求中
      庭模板款項471,835 元及中庭模板五金費用83,265元，均
      以5,551 ㎡之面積計算，且為本院所准許，其自不得於此
      再主張2,023 工中，有關中庭與化糞池部分之模板（85元
      / ㎡）與五金（15元/ ㎡）費用。至一部分原告用來改正
      其C 、D 、E 、F 區工程中施工不良之部分，因此部分工
      程，依契約第13條第3 款、第15條、第19條、第20條約定
      ，及契約之補充說明五、第6 至8 點（見卷一第6 至11頁
      ），本即應由原告做到好，故此部分之工程款應由原告自
      行吸收，而不得向被告請求。另其他部分，係原告替另一
      家模板廠商即欣義公司施作A 、B 區部分，此亦為原告所
      自認（見卷二第111 頁倒數第2 行），而原告並未提出欣
      義公司有將該部分之工程款債權讓與原告，或其他可證明
      原告有取得該部分工程款債權（例如被告額外向原告調用
      其他模板施作欣義公司未做好之工作）之證據，故原告尚
      不得向被告請求支付此部分之款項。綜上，原告主張之組
      工模板租金款2,063,460 元及組工模板五金費用款364,14
      0 元，洵屬無據。
    8.工程發票稅金款1,749,055 元部分：此部分被告抗辯之金
      額為1,766,818 元（見卷一第251 頁之對照表），較原告
      主張之金額為多，堪認被告自認原告主張之金額，故可採
      信。
    9.雜項發票稅金款15,558元及劣質發票稅金款2,205 元部分
      ：原告主張之雜項款311,150 元及劣質工程款44,100元，
      均有理由，業如前述。原告另提出發票影本2 份為證（見
      卷一第101 、102 頁），是其主張上開款項之營業稅，分
      別為15,558元（311,150 元5%，元以下四捨五入）及2,
      205 元（44,100元5%），均有理由。
    10.5 米以上挑高支撐發票稅金款17,451元部分：本院既已認
      定兩造有另行協議由被告追加給付原告5 米以上挑高支柱
      之費用共1,113,462 元，而依被告提出之簽呈內容所示（
      見卷一第311 頁），上開金額包含261,324 元及87,696元
      2 筆款項，且有原告提出之發票影本2 份附卷可參（見卷
      一第103 頁），是原告主張上開款項之營業稅，分別為13
      ,066 元 （261,324 元5%，元以下四捨五入）及4,385
      元（87,696元5%，元以下四捨五入），合計17,451元，
      亦有理由。
    11.爭議扣款補回款555,308 元部分：查此筆金額，原告於起
      訴狀聲明請求第壹、貳、、肆及伍之1 、3 、4 、5 項
      工程款時（見卷一第2 、3 頁），並未先行扣除，故自無
      在結算時先予「補回」之理由，而在原告所聲明之應領工
      程款加總後，扣除起訴狀第陸項之已領款項後，所得之金
      額，亦無扣除該筆555,308 元款項之情形，因本件現係結
      算所有工程款之故。而此筆所謂爭議扣款，經核與被告主
      張之抵銷項目重疊（詳後述），爰於嗣後審酌被告抵銷之
      主張是否有理時，再行論述，附此敘明。是原告此部分之
      主張應無依據。
    12.點工不足金額10/16-10/31 ：52,700元、11/01-11/15 ：
      37,266元及11/16-11/30 ：62,255元部分：原告主張被告
      積欠信孝公司點工工資，10/16-10/31 ：37,700 元 、11
      /01-11/15 ：24,366元及11/16-11/30 ：48,405元部分，
      業據提出收據與發票影本各3 份足稽（見卷一第133 至13
      8 頁），且證人丁○○於本院結稱：當初原告無法維持下
      去，沒有發工錢給工人，我就跟現場的工人協調，你們繼
      續作下去，我們用點工的方式發給你們工錢。另外口頭答
      應現場的工人要給他們以前原告沒有給的工資，這些錢是
      要拿本來要給原告中庭、化糞池模板的租金約幾十萬元給
      工人，可是因為後來原告的工程款都被我們扣光了，於是
      就沒有給等語（見卷二第113 頁），故原告此部分之主張
      堪以採認。至便當款15,000元、12,900元及13,850元部分
      ，因原告未提出購買便當之單據或其他證據證明，故尚難
      採信。按債權之讓與，非經讓與人或受讓人通知債務人，
      對於債務人不生效力。但法律另有規定者，不在此限。受
      讓人將讓與人所立之讓與字據提示於債務人者，與通知有
      同一之效力。民法第297 條定有明文。查債權受讓人即原
      告於本院言詞辯論時，當庭告知債務人即被告有關信孝公
      司讓與對被告點工工資債權一事（見卷三第320 頁），且
      當庭提出債權讓與約定書1 份（見卷三第322 頁），故已
      生債權讓與之效力。是原告自得向被告請求37,700元、24
      ,366元及48,405元，合計110,471 元之工資。
    13.原告已領工程款32,697,927元部分：被告自認系爭工程之
      請款方式係自開工後，每月15、30日得申請估驗1 次，依
      當期實做數量付與該期內完成工程價值之90% ，全部工程
      完成，經業主正式驗收合格後付清尾款等情（見卷一第44
      9 頁），而原告於系爭工程第40期結束時，可領之工程款
      為36,331,030元，有第40期之估驗計價單1 份可考（見卷
      二第54頁），故原告於業主即長庚護專正式驗收合格前，
      得向被告請領90% 之工程款即32,697,927元；且被告於答
      辯狀亦自認原告實領之金額為32,697,927元（見卷二第12
      頁），及於言詞辯論時自承：我們保留款本來是完工驗收
      後要給原告的，可是他們積欠我們代付款項，我們沖抵掉
      了，最後還透支等語（見卷二第109 頁）。是可知原告最
      多僅領得90% 之工程款即32,697,927元，被告於其所提出
      之上開對照表中，將原告已領之工程款載為36,331,030元
      ，應屬錯誤。從而原告主張其已領得工程款32,697,927元
      ，實為可採。
    14.至PVC 止水帶安裝款25,000元、免拆鋼網款15,660元、放
      樣發票稅金款30,250元、PVC 止水帶安裝發票稅金款1,25
      0 元、免拆鋼網發票稅金款783 元、環保清潔費22,811元
      、已領發票稅金1,634,896 元、預支款1,150,675 元及借
      支款1,500,000 元部分，已據原告提出工程合約、估驗計
      價單、統一發票、收據、存摺明細紀錄、轉帳傳票等文件
      為證（見卷一第4 、30、31、92至100 、105 至125 、14
      1 至229 頁），且為被告所不爭執（見卷一第454 、455
      頁、卷二第109 、114 頁、卷三第319 頁），堪認為真正
      ，亦均如前述。故原告此部分之主張可資採信。
    15.綜上，經本院結算系爭工程原告得向被告請求之工程款後
      ，被告共積欠原告2,756,214 元之款項（計算式：35,124
      ,785 元 ＋605,000 元＋311,150 元＋44,100元＋13,818
      元＋1,095,265 元＋471,835 元＋83,265元＋1,749,055
      元＋15,558元＋2,205 元＋17,451元＋110,471 元＋25,0
      00元＋15,660元＋30,250元＋1,250 元＋783 元＋22,811
      元－32,697,927元－1,634,896 元－1,150,675 元－1,50
      0,000 元）。
（四）被告主張抵銷依系爭工程契約第13條第3 款代為雇工清理
      、執行原告未能配合被告要求之工作，所花費之工資，與
      同額之違約金有無理由？若有，可抵銷之金額為多少？亦
      分述如下（被告於96年9 月17日當庭撤回，不主張抵銷之
      項目茲不論述）：
    1.按「倘乙方（指原告）之工作未能配合甲方（指被告）之
      要求，甲方得代為僱工清理或執行，其由甲方代為僱工清
      理或執行之工資，按實支金額於該期工程款內扣回外，乙
      方並應給付同金額之違約金，於該工程款內扣回，乙方不
      得異議。」、「凡乙方施工所造成之廢棄物，應每日完工
      後即予清理至指定地點。所有在場機具材料，乙方須依甲
      方人員指定之地點堆放整齊，不得散置各地。」、「清水
      模板拆模後其RC面接縫不平處，乙方負責磨平。」、「RC
      面殘留鐵線、鐵釘或模板，乙方應負責清理完成，並移交
      予泥作工程。」、「內外牆不平整處，乙方應負責打石，
      經甲方檢查符合規定後移交泥作工程。」工程合約第13條
      第3 款、第15條第1 款前段、第4 款及契約補充說明五、
      第6 、7 、8 點分別定有明文（見卷一第6 至11頁）。
    2.附件一部分（見卷三第4、5頁）：
    代付佳益鏟土機租用7,350 元：此部分為被告代原告雇工
      ，施作地下室C 、E 、F 區清理之工作，有被告提出之發
      票、估價單及施工一覽表影本等文件為證（見卷三第11至
      14頁），應可採信。
    代付呂涂福燕等臨工工資47,500元：此部分係被告代原告
      雇工，施作地下室C 、E 、F 區及1 樓E 、F 區模板清理
      等工作，有被告提出之臨時工資發放明細表及臨時工工作
      記錄明細表影本各1 份為證（見卷三第15、16頁），應足
      採信。
    代付岱宏打石工資77,228元：此係被告代原告雇工，施作
      C 區1 樓鋼構區漏漿打石清理之工作，有被告提出之發票
      、請款單及第8 期估驗計價單影本各1 份為證（見卷三第
      17、18頁），亦堪採信。
    代付呂涂福燕等臨工工資76,600元：此係被告代原告雇工
      ，施作E 、F 水箱模板、漏漿打石清理、模板及廢土清理
      等工作，有被告提出之臨時工資發放明細表及臨時工工作
      記錄明細表影本各1 份為證（見卷三第19至21頁），應足
      採信。
    代付岱宏打石工資28,613元：此係被告代原告雇工，施作
      D 、E 、F 區筏基漏漿、地下室漏漿及水箱漏漿打石清理
      等工作，有被告提出之發票、請款單及工作記要表影本各
      1 份為證（見卷三第23、24頁），應屬可採。
    代付涂啟賢等臨工工資13,810元：此係被告代原告雇工，
      施作C 、D 、E 、F 區筏基漏漿打石清理、水箱漏漿清理
      及空調室廢模板料清理等工作，亦有被告提出之臨時工資
      發放明細表及臨時工工作記錄明細表影本等文件為證（見
      卷三第25至29頁），應足採信。
    代付岱宏打石工資8,820 元：此係被告代原告雇工，施作
      C 、E 、F 區筏基、水箱漏漿打石清理等工作，有被告提
      出之發票、請款單及工作記要表影本各1 份為證（見卷三
      第30、31頁），堪可採信。
    代付瑞昌破碎打石工資18,375元：此係被告代原告雇工，
      施作D2、D 區交界筏基漏漿打石等工作，有被告提出之發
      票、工作日報表及估價單等文件為證（見卷三第32、33頁
      ），亦足採信。
    代付涂啟賢等臨工工資22,938元：此係被告代原告雇工，
      施作C 區3 樓地坪清理、D2區鋼筋切除及清理及E 區楣樑
      、窗台打除等工作，有被告提出之臨時工資發放明細表及
      臨時工工作記錄明細表影本等文件為證（見卷三第34至38
      頁），應足採信。
    代付岱宏打石工資3,307 元：此係被告代原告雇工，施作
      F 區伸縮縫打石及E 、F 區交界打石等工作，有被告提出
      之發票、請款單及工作記要表影本各1 份為證（見卷三第
      39、40頁），亦堪信實。
    代付涂啟賢等臨工工資14,100元：此係被告代原告雇工，
      施作F 區4 樓模板清理、東側1 樓花台內漏漿廢料清理及
      C 區剪力牆5 樓漏漿打石清理等工作，有被告提出之臨時
      工資發放明細表及臨時工工作記錄明細表影本等文件為證
      （見卷三第51至55頁），故可採信。
    代付涂啟賢等臨工工資5,650 元：此係被告代原告雇工，
      施作D 區1 至3 樓模板清理及C 區與鋼構區交界清理（拆
      模）等工作，有被告提出之臨時工資發放明細表及臨時工
      工作記錄明細表影本等文件為證（見卷三第57至61頁），
      應足採信。
    代付呂涂福燕等臨工工資39,370元：此係被告代原告雇工
      ，施作F 區地下室及E 區2 樓打石清理等工作，有被告提
      出之臨時工資發放明細表及臨時工工作記錄明細表影本等
      文件為證（見卷三第62至67頁），亦可採信。
    代付岱宏打石工資11,025元：此係被告代原告雇工，施作
      D 區及E 區之打石等工作，有被告提出之發票、請款單及
      工作記要表影本各1 份為證（見卷三第68、69頁），堪可
      採信。
    3.附件二部分（見卷三第74頁）：
    代付涂啟賢等臨工工資50,250元：此係被告代原告雇工，
      施作C 、D 、F 區模板整理、C 區4 樓走廊廢模板清理及
      E 區4 樓廢模板料清理等工作，有被告提出之臨時工資發
      放明細表及臨時工工作記錄明細表影本等文件為證（見卷
      三第75至84頁），故可採信。
    代付岱宏打石工資55,126元：此係被告代原告雇工，施作
      F 區外牆打石、F 區管道間爆模打石及C 區2 樓走廊牆粉
      刷吊線打石等工作，有被告提出之發票、請款單及工作記
      要表等文件為證（見卷三第87至89頁），應足採信。
    代付涂啟賢等臨工工資20,100元：此係被告代原告雇工，
      施作C 、E 區模板清理等工作，有被告提出之臨時工資發
      放明細表及臨時工工作記錄明細表影本等文件為證（見卷
      三第90至95頁），核屬可採。
    代付岱宏打石工資4,410 元：此部分被告僅提出發票、請
      款單及前揭估驗計價單各1 份為證（見卷三第97、98頁）
      ，然發票、請款單上之金額與計價單上之金額並不符，難
      以證明發票金額中之4,410 元係因原告未完成工作所支出
      ，且無工作紀錄表等文件佐證，故尚難採信。
    代付呂涂福燕等臨工工資10,400元：此係被告代原告雇工
      ，施作C 區4 樓模板清理、窗台板打石料清理及D 區地下
      室廢模板料清理等工作，有被告提出之臨時工資發放明細
      表及臨時工工作記錄明細表影本等文件為證（見卷三第10
      1 至106 頁），應為可採。
    代付高宏昌鋼筋點焊工資8,820 元：此部分固據被告提出
      發票與估價單影本各1 份為證（見卷三第107 頁），然原
      告之工作範圍係C 、D 、E 、F 區之模板工程，與鋼筋點
      焊有何關係？此部分被告並未提出證據證明，故尚難採信
      。
    代付岱宏打石工資4,410 元：此係被告代原告雇工，施作
      E 、D 區窗台板打石等工作，有被告提出之發票、請款單
      及工作記要表等文件影本為證（見卷三第108 、109 頁）
      ，實堪採信。
    代付永大起重費用50,400元：此係被告代原告雇工，施作
      C 區4 樓模板清理及D2區封模等工作，有被告提出之發票
      、估價單及請款單影本等文件為證（見卷三第112 至116
      頁），亦足採信。
    代付涂啟賢等臨工工資16,900元：此係被告代原告雇工，
      施作C 、D 、E 、F 區模板清理等工作，有被告提出之臨
      時工資發放明細表及臨時工工作記錄明細表影本等文件為
      證（見卷三第120 至123 頁），應為可採。
    代付岱宏打石工資3,307 元：此係被告代原告雇工，施作
      E 區走廊樑底打石及F 區爆模打石等工作，有被告提出之
      發票、請款單及工作記要表影本等文件為證（見卷三第10
      8 、110 、111 頁），故足採信。
    代付岱宏打石孔11,760元：此係被告代原告雇工，施作消
      防箱打石16孔之工作，有被告提出之發票、請款單及工作
      記要表影本等文件為證（見卷三第108 、111 頁），亦可
      憑採。
    4.附件三部分（見卷三第127至130頁）：
    代付呂涂福燕等臨工工資34,250元：此係被告代原告雇工
      ，施作C 區地下1 樓模板清除、D 區2 、3 樓靠D2區廢模
      板料清理及E 區5 樓模板清理等工作，有被告提出之臨時
      工資發放明細表及臨時工工作記錄明細表影本等文件為證
      （見卷三第131 至136 頁），應為可採。
    代付旺增工資27,773元：此係被告代原告雇工，施作E 區
      打石清理等工作，有被告提出之發票及臨時工工作記錄明
      細表影本各1 份為證（見卷三第137 、138 頁），可資採
      信。
    代付岱宏打石工資159,600 元：此係被告代原告雇工，施
      作E 區外牆打石等工作，有被告提出之發票、請款單及工
      作記要表影本等文件為證（見卷三第139 、140 頁），亦
      堪憑採。
    代付連成吊卡起重費33,600元：此部分固據被告提出發票
      及連成起重工程行之工作單影本等文件為證（見卷三第14
      1 至143 頁），然該工作單上係記載模板搬運（由中庭至
      化糞池）等語，查中庭及化糞池之模板工程並非契約約定
      原告之工作範圍，故難令原告負擔此部分之費用。
    代付全成打石工資32,000元：此係被告代原告雇工，施作
      鋼構區打石等工作，有被告提出之發票及估驗計價單影本
      各1 份為證（見卷三第145 、146 頁），亦足採信。
    代付信孝信麒區工作點工33,600元：此係被告代原告雇工
      ，施作D 區補修等工作，有被告提出之發票及臨時工點工
      卡影本各1 份為證（見卷三第155 、156 頁），故可採信
      。
    代付涂啟賢等臨工工資35,000元：此係被告代原告雇工，
      施作C 、E 區打石及廢模板清理等工作，有被告提出之臨
      時工資發放明細表及臨時工工作記錄明細表影本等文件為
      證（見卷三第167 至169 頁），應屬可採。
    代付正裕臨工工資8,873 元：此係被告代原告雇工，施作
      D 、E 區打石清理等工作，有被告提出之發票及臨時工工
      作記錄明細表影本各1 份為證（見卷三第170 、171 頁）
      ，亦可採信。
    代付岱宏工資43,050元：此係被告代原告雇工，施作C 區
      地下1 樓地坪、爆模打石及D 區外牆打石等工作，有被告
      提出之發票、請款單及工作明細表影本各1 份為證（見卷
      三第174 至176 頁），故足採信。
    代付信孝信麒區工作點工42,000元：此係被告代原告雇工
      ，施作F 區清理模板等工作，有被告提出之發票及臨時工
      點工卡影本各1 份為證（見卷三第177 、178 頁），故可
      採信。
    代付涂啟賢等臨工工資12,200元：此係被告代原告雇工，
      施作C 、D 、E 、F 區打石清理等工作，有被告提出之臨
      時工資發放明細表及臨時工工作記錄明細表影本等文件為
      證（見卷三第179 至184 頁），應屬可採。
    代付岱宏打石工資81,900元：此係被告代原告雇工，施作
      C 、D 梯打石及E 區地下1 樓牆打石等工作，有被告提出
      之發票、請款單及工作明細表影本各1 份為證（見卷三第
      187 至189 頁），亦可採信。
    代付信孝信麒區工作點工21,000元：此係被告代原告雇工
      ，施作地下室通風口模板等工作，有被告提出之發票及臨
      時工點工卡影本各1 份為證（見卷三第191 、192 頁），
      可資採信。
    代付侯玉成等臨工工資26,500元：此係被告代原告雇工，
      施作C 、E 、F 區地下1 樓打石清理及廢模板清理等工作
      ，有被告提出之臨時工資發放明細表及臨時工工作記錄明
      細表影本等文件為證（見卷三第197 至199 頁），故可採
      信。
    代付岱宏打石工資85,050元：此係被告代原告雇工，施作
      D 區窗門、C 區1 樓外牆打石等工作，有被告提出之發票
      、請款單及工作明細表影本各1 份為證（見卷三第202 至
      204 頁），可資採信。
    代付信孝信麒區工作點工124,950 元：此係被告代原告雇
      工，施作D2區及鋼構區模板等工作，有被告提出之發票及
      臨時工點工卡影本各1 份為證（見卷三第206 、207 頁）
      ，故可採信。
    代付呂涂福燕等臨工工資46,500元：此係被告代原告雇工
      ，施作E 區地下1 樓門窗尺寸錯誤打RC等工作，有被告提
      出之臨時工資發放明細表及臨時工工作記錄明細表影本等
      文件為證（見卷三第208 至212 頁），應為可採。
    代付岱宏打石工資33,600元：此係被告代原告雇工，施作
      E 、F 區2 、3 樓打石及C 區地下1 樓門窗尺寸錯誤打石
      等工作，有被告提出之發票、請款單及工作明細表影本各
      1 份為證（見卷三第215 至217 頁），可資採信。
    代付信孝信麒區工作點工178,500 元：此係被告代原告雇
      工，施作C 區及D2區清料等工作，有被告提出之發票及臨
      時工點工卡影本各1 份為證（見卷三第219 、220 頁），
      故可採信。
    代付侯玉成等臨工工資28,000元：此係被告代原告雇工，
      施作D 區外牆打石清理等工作，有被告提出之臨時工資發
      放明細表及臨時工工作記錄明細表影本等文件為證（見卷
      三第229 至231 頁），可資採信。
    代付俊婷模板收尾點工11,550元：此係被告代原告雇工，
      施作D 區2 、3 樓拆模整理等工作，有被告提出之發票及
      臨時工工作記錄明細表影本各1 份為證（見卷三第232 、
      233 頁），故堪採信。
    代付岱宏打石工資39,900元：此係被告代原告雇工，施作
      D 、E 區外牆打石等工作，有被告提出之發票、請款單及
      工作明細表影本各1 份為證（見卷三第234 至236 頁），
      可資採信。
    代付信孝信麒區工作點工44,100元：此係被告代原告雇工
      ，施作D2區拆模清料等工作，有被告提出之發票及臨時工
      點工卡影本各1 份為證（見卷三第238 、239 頁），故可
      採信。
    代付呂涂福燕等臨工工資8,000 元：此係被告代原告雇工
      ，施作D 、F 區1 樓模板與打石清理等工作，有被告提出
      之臨時工資發放明細表及臨時工工作記錄明細表影本等文
      件為證（見卷三第240 至242 頁），應為可採。
    代付岱宏打石工資14,700元：此係被告代原告雇工，施作
      D 、F 區東向牆及E 區南向外牆打石等工作，有被告提出
      之發票、請款單及工作明細表影本各1 份為證（見卷三第
      243 至245 頁），可資採信。
    代付呂涂福燕等臨工工資7,000 元：其中5,000 元部分，
      係被告代原告雇工，施作D 區1 樓及F 區1 樓打石清理等
      工作，有被告提出之臨時工資發放明細表及臨時工工作記
      錄明細表影本等文件為證（見卷三第246 至248 頁），應
      為可採。但2,000 元部分，為中庭梯打石清理，非原告契
      約之工作範圍，原告此部分之主張為無理由。
    代付岱宏打石工資21,000元：其中16,800元部分（8 工
      2,000 元1.05），係被告代原告雇工，施作D 區西向混
      凝土打除及F 區1 樓南向外牆打石等工作，有被告提出之
      發票、請款單及工作明細表影本各1 份為證（見卷三第24
      9 至251 頁），可資採信。惟有關中庭大梯打石各1 工部
      分，因非屬原告之契約工作範圍，故被告此部分之主張洵
      屬無據。
    代付侯玉成等臨工工資8,100 元：其中6,100 元部分，係
      被告代原告雇工，施作F 區1 樓反樑打石清理等工作，有
      被告提出之臨時工資發放明細表及臨時工工作記錄明細表
      影本等文件為證（見卷三第254 至257 頁），可資採信。
      然有關中庭坡道打石清理2,000 元部分，因非原告之工作
      範圍，故被告此部分之主張不足採信。
    代付岱宏打石工資44,100元：此係被告代原告雇工，施作
      C 區爆模打除等工作，有被告提出之發票、請款單及工作
      明細表影本各1 份為證（見卷三第258 至260 頁），可資
      採信。
    代付侯玉成等臨工工資1,000 元：此固據被告提出臨時工
      資發放明細表及臨時工工作記錄明細表影本各1 份為證（
      見卷三第264 至266 頁）；然中庭坡道打石清理並非原告
      之工作範圍，故被告此部分主張尚難採信。
    代付岱宏打石工資7,350 元：此係被告代原告雇工，施作
      E 、F 區北向外牆打石等工作，有被告提出之發票、請款
      單及工作明細表影本各1 份為證（見卷三第267 至269 頁
      ），故堪採信。
    代付環保鋼構區水箱孔吊模工資5,700 元：此部分雖據被
      告提出發票及估驗計價單各1 份為證（見卷三第271 、27
      2 頁）；然發票之金額為262,784 元，尚難證明其中之5,
      700 元係支出上開費用，而估驗計價單僅係被告單方之文
      書，且並無工作紀錄表可佐，尚難僅憑此即認該筆支出與
      原告有關，故不足採。
    代付侯玉成等臨工工資9,300 元：此係被告代原告雇工，
      施作E 區地下室台階組模等工作，有被告提出之臨時工資
      發放明細表及臨時工工作記錄明細表影本等文件為證（見
      卷三第273 至276 頁），可資採信。
    代付振弘F 區車道口延長組模工資10,500元：此係被告代
      原告雇工，施作F 區車道口組模等工作，有被告提出之發
      票及估驗計價單影本各1 份為證（見卷三第277 、278 頁
      ），堪以採信。
    代付侯玉成等臨工工資1,100 元：此係被告代原告雇工，
      施作地下室逃生孔寬度不足打石工作，有被告提出之臨時
      工資發放明細表及臨時工工作記錄明細表影本等文件為證
      （見卷三第281 至283 頁），可資採信。
    代付侯玉成等臨工工資2,200 元：此固有被告提出之臨時
      工資發放明細表及臨時工工作記錄明細表影本等文件為證
      （見卷三第284 至286 頁）；然觀其工作項目，係E 梯6
      樓鷹架搭設，而此項工作並非原告即模板工之工作範圍，
      而係另有鷹架工處理，故被告此部分之主張自屬無據。
    代付岱宏打石工資8,400 元：此係被告代原告雇工，施作
      地下室車道地坪打石工作，有被告提出之發票、請款單及
      臨時工工作記錄明細表影本各1 份為證（見卷三第287 、
      288 頁），故堪採信。
    代付侯玉成等臨工工資1,100 元：此係被告代原告雇工，
      施作F 區F 梯地下室模板不平整磨平工作，有被告提出之
      臨時工資發放明細表及臨時工工作記錄明細表影本各1 份
      為證（見卷三第289 、290 頁），可資採信。
    代付侯玉成等臨工工資3,300 元：此係被告代原告雇工，
      施作地下室停車場吊模孔粉刷工作，有被告提出之臨時工
      資發放明細表及臨時工工作記錄明細表影本各1 份為證（
      見卷三第291 至293 頁），故應足採。
    代付侯玉成等臨工工資9,900 元：此係被告代原告雇工，
      施作地下室停車場吊模孔打石工作，有被告提出之臨時工
      資發放明細表及臨時工工作記錄明細表影本各1 份為證（
      見卷三第294 至297 頁），故可採信。
    代付侯玉成等臨工工資5,500 元：此係被告代原告雇工，
      施作地下室停車場吊模孔打石工作，有被告提出之臨時工
      資發放明細表及臨時工工作記錄明細表影本各1 份為證（
      見卷三第298 至300 頁），故堪憑採。
    5.綜上，參以證人丁○○、盧中義均於言詞辯論時結證：原
      告有些模板工程未完成工作、未做好等語（見卷二第107
      、112 頁）；再衡以常情，苟原告上述工作有配合被告之
      要求，被告何必另行出資代為雇工清理及執行？是堪認原
      告確有如上所述未能配合被告工作之要求，而由被告代為
      雇工、出資清理及執行之事實。原告空言抗辯被告上開代
      為雇工之工作非其工作範圍，且其工作並無未能配合被告
      要求之情形云云，均未舉證以實其說，尚不足採。又原告
      復抗辯係因被告混凝土力道不夠云云（見卷二第112 頁）
      ，然其亦未就混凝土力道不足一事提出證據證明，尚無法
      推翻被告前開已提出之證據，故其此部分所辯亦不足採。
      由上可知，被告主張其依系爭契約第13條第3 款，代為雇
      工清理、執行原告未能配合其要求之工作，所花費之工資
      為1,898,385 元（計算式：7,350 元＋47,500元＋77,228
      元＋76,600元＋28,613元＋13,810元＋8,820 元＋18,375
      元＋22,938元＋3,307 元＋14,100元＋5,650 元＋39,370
      元＋11,025元＋50,250元＋55,126元＋20,100元＋10,400
      元＋4,410 元＋50,400元＋16,900元＋3,307 元＋11,760
      元＋34,250元＋27,773元＋159,600 元＋32,000元＋33,6
      00元＋35,000元＋8,873 元＋43,050元＋42,000元＋12,2
      00元＋81,900元＋21,000元＋26,500元＋85,050元＋124,
      950 元＋46,500元＋33,600元＋178,500 元＋28,000元＋
      11,550元＋39,900元＋44,100元＋8,000 元＋14,700元＋
      5,000 元＋16,800元＋6,100 元＋44,100元＋7,350 元＋
      9,300 元＋10,500元＋1,100 元＋8,400 元＋1,100 元＋
      3,300 元＋9,900 元＋5,500 元）。
    6.附件一、二、三中，除被告依契約第13條第3 款代為雇工
      清理、執行原告未能配合被告要求之工作，所花費工資以
      外之款項部分（被告不得請求違約金，僅得主張抵銷之項
      目）：
    代付名州鷹架補踏板及防塵網6,390 元（附件一）：此係
      因原告在吊模板時，把防塵網弄壞了，且未恢復原狀，故
      被告乃雇工整理，有被告提出之發票、請款單及估驗計價
      單影本各1 份為證（見卷三第41至43頁），且經證人丁○
      ○於言詞辯論時結證屬實（見卷二第107 頁），是此部分
      抵銷之金額可資採信。
    代付輝達植筋費用37,087元（附件一）：係原告放樣錯誤
      ，導致被告需另行雇工重新擺設鋼筋，此業經證人丁○○
      結證無訛（見卷二第107 頁），且有被告提出之發票、請
      款單及簽收單影本各1 份為證（見卷三第44、45頁），應
      屬可信。
    代付名州鷹架防塵網整理工資10,000元（附件二）：此亦
      係因原告在吊模板時，把防塵網弄壞了，且未恢復原狀，
      故被告乃雇工整理，有被告提出之發票及請款單影本各1
      份為證（見卷三第85、86頁），復經證人丁○○證述無誤
      （見卷二第107 頁），故亦可採。
    代付俊婷修改圓柱工資12,075元（附件二）：此部分被告
      雖提出發票及估驗計價單各1 份為證（見卷三第96、97頁
      ），然發票之金額為47,093元，尚難證明其中之12,075元
      係支出原告放樣錯誤所造成需修改圓柱之工資；而該估驗
      計價單，因係被告單方面所書寫，亦無工作紀錄表可佐，
      難認此部分之支出與原告有關，故不足採。
    代付勞安罰款15,000元（附件二）：此部分被告固提出罰
      鍰繳款單及估驗計價單各1 份為證（見卷三第99、100 頁
      ），且證人丁○○亦證述：是因為原告的工人沒有戴安全
      帽等語（見卷二第107 頁）；惟該罰鍰之金額為30,000元
      ，而被告並未舉證證明其中之一半即15,000元係原告該負
      責之部分，至計價單則係被告單方所書寫，尚難作為此之
      佐證，故被告此部分主張洵不足採。
    代付俊婷鋼筋修改工資7,245 元（附件二）：此部分固據
      被告提出發票及估驗計價單影本各1 份為證（見卷三第12
      4 、125 頁），且經證人丁○○證述屬實（見卷二第107
      頁）。然發票上之金額為166,635 元，被告並未舉證證明
      其中之7,245 元即3 工係原告該負責之部分，至計價單則
      係被告單方所製作之文書，尚難佐證被告此部分之主張，
      故難以憑採。
    代付輝達植筋費用35,391元（附件三）：亦係原告放樣錯
      誤，導致被告需另行雇工重新擺設鋼筋，此業據證人丁○
      ○結稱無訛（見卷二第107 頁），且有被告提出之發票、
      請款單及簽收單影本等文件為證（見卷三第147 至149 頁
      ），核屬可採。
    代付俊婷中庭圓柱鋼筋修改費7,245 元（附件三）：此係
      被告代原告雇工，施作E 區5 樓露台欄杆修改工作，有被
      告提出之發票及臨時工工作記錄明細表影本各1 份為證（
      見卷三第157 、158 頁），故足採信。
    違反業主施工品質異常罰款10,000元（附件三）：此部分
      業據被告提出估驗計價單、異常扣款清單、安全衛生檢查
      單及施工品質異常反應處理單等文件影本為證（見卷三第
      159 至166 頁），且觀之施工品質異常反應處理單4 份所
      載，分別係E 區1 至2 樓樓梯、D 區1 樓、3 樓、E 區1
      樓樓梯及E 區4 樓內之模板未整理堆放整齊，故此顯係原
      告所造成，而被告已先行遭業主抵扣此筆款項，被告自得
      向原告請求負擔此筆款項而主張抵銷。
    代付俊婷放樣錯誤鋼筋修改費8,452 元（附件三）：此係
      因原告在D 、E 、F 區3 樓牆板放樣錯誤，導致被告鋼筋
      擺設位置錯誤，故由被告另行雇工修改鋼筋，有被告提出
      之發票及臨時工工作記錄明細表影本各1 份為證（見卷三
      第172 、173 頁），且據證人丁○○結證屬實（見卷二第
      107 頁），故可資採信。
    代付俊婷放樣錯誤鋼筋修改費1,208 元（附件三）：此係
      因原告在E 、F 區5 樓伸縮縫放樣錯誤，導致被告要另行
      雇工切除鋼筋，有被告提出之發票及臨時工工作記錄明細
      表影本各1 份為證（見卷三第185 、186 頁），且據證人
      丁○○結稱實在（見卷二第107 頁），故堪憑採。
    代付輝達植筋費用3,072 元（附件三）：此係原告放樣錯
      誤，致被告需另行雇工重新擺設鋼筋，業經證人丁○○證
      述無誤（見卷二第107 頁），且有被告提出之發票、請款
      單及簽收單影本等文件為證（見卷三第193 、194 頁），
      亦堪採信。
    代付俊婷放樣錯誤鋼筋修改費1,207 元（附件三）：此係
      因原告在D 區地下1 樓窗台板放樣錯誤，導致被告要另行
      雇工修改鋼筋，有被告提出之發票及臨時工工作記錄明細
      表影本各1 份為證（見卷三第200 、201 頁），且據證人
      丁○○證述無訛（見卷二第107 頁），當可採信。
    代付俊婷放樣錯誤鋼筋修改費9,660 元（附件三）：此係
      因原告在E 區地下1 樓燈飾板結構錯誤，導致被告要另行
      雇工修改鋼筋，有被告提出之發票及臨時工工作記錄明細
      表影本各1 份為證（見卷三第213 、214 頁），且據證人
      丁○○證述無訛（見卷二第107 頁），可資採信。
    代付輝達植筋費用26,816元（附件三）：此係原告放樣錯
      誤，致被告需另行雇工重新擺設鋼筋，亦經證人丁○○證
      述無訛（見卷二第107 頁），且有被告提出之發票及簽收
      單影本等文件為證（見卷三第222 、223 頁），實堪採認
      。
    代付俊婷放樣錯誤鋼筋切割費2,415 元（附件三）：此係
      因原告在F 區之鋼筋切除放樣錯誤，故由被告另行雇工切
      割鋼筋，有被告提出之發票及臨時工工作記錄明細表影本
      各1 份為證（見卷三第252 、253 頁），且據證人丁○○
      結證屬實（見卷二第107 頁），故可採信。
    代付輝達植筋費用2,450 元（附件三）：此亦係因原告放
      樣錯誤，致被告需另行雇工重新擺設鋼筋，業據證人丁○
      ○結證無訛（見卷二第107 頁），且有被告提出之發票及
      簽收單影本等文件為證（見卷三第261 、262 頁），故為
      可採。
    代付翔美200 人階梯教室隔間裝潢17,627元（附件三）：
      此固據被告提出發票及估價單影本各1 份為證（見卷三第
      279 、280 頁）。然原告之工作係模板工程，與教室隔間
      裝潢有何關係？被告均未舉證以實其說，故此部分並不足
      採。
    綜上，被告此部分有理由之金額為161,393 元（計算式：
      6,390 元＋37,087元＋10,000元＋35,391元＋7,245 元＋
      10,000元＋8,452 元＋1,208 元＋3,072 元＋1,207 元＋
      9,660 元＋26,816元＋2,415 元＋2,450 元）。
    7.小結：除後述之違約金外，前述被告得對原告主張抵銷之
      金額為2,059,778 元（1,898,385 元＋161,393 元）。
    8.至被告另依契約第13條第3 款約定，請求與實支代為雇工
      清理、執行之工資，同額之違約金部分；按違約金有損害
      賠償預定性違約金及懲罰性違約金，兩者之性質、效力均
      有不同，前者乃將債務不履行債務人應賠償之數額予以約
      定，亦即一旦有債務不履行情事發生，債權人即不待舉證
      證明其所受損害係因債務不履行所致及損害額之多寡，均
      得按約定違約金請求債務人支付，此項違約金既視為因不
      履行債務而生損害之賠償總額，即不得於請求給付違約金
      外，又請求損害賠償；後者之違約金則係以確保債務之履
      行為目的，約定債務人不履行債務時，應支付之金錢或其
      他給付，債務人關於其因債之關係所應負之一切責任均不
      因其給付違約金而受影響，故債務人未依債之關係所定之
      債務履行時，債權人無論損害有無，皆得請求，且如有損
      害時，除懲罰性違約金，更得請求其他履行或不履行之損
      害賠償。而當事人約定之違約金究屬何者，應依當事人之
      意思定之，如無從依當事人之意思認定違約金之種類，則
      依民法第250 條第2 項規定，視為損害賠償預定性違約金
      （最高法院86年台上字第1620號裁判意旨參照）。再按約
      定之違約金額過高者，法院得減至相當之數額，此為民法
      第252 條所明定，不問其作用為懲罰性抑為損害賠償之預
      定，均有其適用（最高法院70年台上字第3796號裁判要旨
      參照）。又違約金之約定是否過高，應依違約金係屬懲罰
      之性質或屬於損害賠償約定之性質而有不同，若屬前者，
      應依一般客觀事實、社會經濟狀況及當事人所受損害情形
      ，以為酌定標準；若為後者，則應依當事人實際上所受損
      害為標準，酌予核減（最高法院87年台上字第2563號裁判
      要旨參照）。復按約定之違約金如有過高情事，法院即得
      依規定核減至相當之數額，並無應待至債權人請求給付後
      始得核減之限制。此項核減，法院得以職權為之，亦得由
      債務人訴請法院核減，此亦有最高法院79年台上字第1612
      號判例要旨可考。經查，系爭契約第13條第3 款約定之違
      約金，並未明確載明其為懲罰性之違約金，依民法第250
      條第2 項規定，即應視為損害賠償預定性之違約金。本件
      被告雖未提出證據證明其因被告債務不履行所受之損害，
      惟本院審酌原告未依約完成之工作甚多，被告除支出代為
      雇工清理、執行之工資1,898,385 元外，尚支出前開6.
      所示之161,393 元，上述金額合計2,059,778 元，若原告
      有依約全部履行其義務，被告即無庸支出該費用；而被告
      係自91年2 月1 日起，支付上開各項金額至92年11月30日
      止，取其中間點計算，即自92年1 月1 日起算，至本訴訟
      理論上可終結之日即98年12月31日止（按民事通常程序第
      1 審審判案件辦案期限為1 年4 個月，民事第2 審審判案
      件辦案期限為2 年，再加上送達判決書、上訴狀及檢卷送
      上訴之公文往返時間共約2 個月），合計約7 年，故被告
      應受有上開金額7 年期間利息收入之損失。參酌民法第20
      3 條法定遲延利息為年息5%，爰以此計算被告利息之損失
      ，是被告7 年期間之利息損失為720,922 元（計算式：2,
      059,778 元5%7 年，元以下四捨五入）。故被告主張
      同額之違約金1,898,385 元核屬過高，應酌減為720,922
      元始為適當，超過部分為無理由，不應准許。
    9.基上，被告得主張抵銷之金額為2,780,700 元（2,059,77
      8 元＋720,922 元），原告得請求被告給付之金額為2,75
      6,214 元，經被告以上開金額抵銷後，原告得請求之金額
      已無剩餘，是其請求應無理由。
五、綜上所述，原告依兩造間之契約、承攬與不當得利等法律關
    係，請求被告給付5,871,168 元，及自起訴狀繕本送達翌日
    起至清償日止，按年息5%計算之利息，為無理由，應予駁回
    。又原告之訴既經駁回，其假執行之聲請亦失所附麗，爰併
    駁回之。
六、本件事證已臻明確，兩造其餘攻擊、防禦方法，與提出未經
    援用之證據，經審酌後認對於判決結果均無影響，爰不一一
    論述，末此說明。
七、結論：本件原告之訴為無理由，依民事訴訟法第78條，判決
    如主文。
中　　華　　民　　國　　96　　年　　10 　　月　　4　　日
                     民事第一庭  法　官　張以岳
以上正本係照原本作成。
如不服本判決，應於送達後20日內，向本院提出上訴狀並表明上
訴理由，如於本判決宣示後送達前提起上訴者，應於判決送達後
10日內補提上訴理由書（須附繕本）。
                                 書記官　林志憲
中　　華　　民　　國　　96　　年　　10 　　月　　4　　日
